【裁判字號】    95,上訴,553
【裁判日期】    951016
【裁判案由】    偽造有價證券
【裁判全文】
臺灣高等法院高雄分院刑事判決         95年度上訴字第553號
上  訴  人
即  被  告  乙○
選任辯護人  李慶榮  律師
            孫守濂  律師
上列上訴人因偽造有價證券等案件，不服臺灣高雄地方法院94年
度訴緝字第182 號中華民國95年1 月24日第一審判決（起訴案號
：臺灣高雄地方法院檢察署82年度偵字第13655 、17305 號），
提起上訴，本院判決如下：
    主  文
上訴駁回。
    事  實
一、乙○與趙晴係夫妻，因趙晴所成立之「趙晴設計工作室」與
    甲○○簽訂工程承攬合約，甲○○於民國（以下同）82年4
    月26日簽發如附表所示之支票2 紙交付乙○，作為給付承攬
    工程之報酬，詎乙○見附表所示之支票，票面金額之國字大
    寫欄均漏為填載，竟基於意圖供行使之用，於收受附表所示
    支票後，旋在「趙晴設計工作室」委由不知情之成年會計小
    姐，同時將附表所示支票中，票面金額欄於阿拉伯數字部分
    之百萬位數加填載「1 」，國字部分則填載「壹佰陸拾柒萬
    伍仟元整」之方式，變造附表所示之支票2 張後，持以行使
    兌現。
二、案經甲○○訴由臺灣高雄地方法院檢察署偵查起訴。
    理  由
一、訊據上訴人乙○對上開變造支票之事實已坦誠不諱，惟辯稱
    ：因告訴人遲延付款，我已經完成第3 期工程，告訴人才給
    付第2 期工程款，告訴人有違約遲延付款，我所領的2 張票
    款，仍在第3 期完工範圍內，並沒有逾領云云。惟查：
（一）附表之2 張支票，票面金額原為67萬5 千元，遭上訴人乙
      ○變造為1 百67萬5 千元，各多1 百萬元之事實，業据證
      人即告訴人甲○○於原審理陳稱：對乙○所述，附表所示
      支票之面額原來係67萬5 千元，由乙○變造為1 百67萬5
      千元部分沒有意見等語（見原審94年12月27日審判筆錄，
      即原審卷第87頁以下），證人甲○○於本院審理時仍為相
      同之陳述（見95年10月2 日本院審判筆錄），復有附表所
      示支票2張 、工程承攬合約書1 紙、估價單1 紙、轉帳傳
      票1 紙（均影本）在卷可憑（見82年度偵字第17305 號卷
      第4 至8 頁）。按上訴人乙○既坦承未經同意，擅將定作
      人所交付之面額原為67萬5 千元之支票，更改為1 百67萬
      5 千元，各多1 百萬元，則上訴人乙○仍應負變造支票之
      責，並不因定作人有遲延付款，而認承攬人得變造支票金
      額，是上訴人乙○所辯仍不足為對其有利之証明。
（二）至於證人即告訴人甲○○之妻王玫玲於原審陳稱：當時我
      是會計，是乙○來領款，支票部分，我丈夫習慣交給會計
      處理，那2 張是沒錯，但有1 張面額幾乎是要多出1 佰萬
      ，我就懷疑，當初支票之國字面額部分，我有填寫，可能
      是事後用藥水塗改過，再重新改寫，我印象很深刻，乙○
      來請款那天非請款日，因通常我要開票都會有紀錄，若非
      請款日，不會把錢匯到甲存帳戶內，…，附表所示支票係
      另外的會計陳小姐開的，因支票會經過2 位小姐確認，之
      後再拿給董事長蓋章。（問：（請求提示偵卷135 萬元的
      支票）開票字跡是你們公司小姐的字跡？）答：不能確定
      ，但這張支票跟675,000 元支票字跡不一樣，…，我確定
      附表所示支票金額之阿拉伯數字「675,000 」係公司小姐
      填載，前面多出「1 」係屬偽造，金額在國字部分原則上
      均以打字為之，但那天乙○突然到我公司要求請款，嗣後
      經臺灣土地銀行高雄分行（即附表所示支票之付款人，下
      稱土銀）通知我支票帳戶存款不足，始發現附表所示之支
      票有問題，…，絕對不可能忘記填載國字面額等語（見原
      審94年12月27日審判筆錄，即原審卷第91頁以下）。證人
      王玫玲雖稱附表所示支票，於發票時有填載之國字金額部
      分，嗣後可能經上訴人乙○以藥水塗改云云，惟附表所示
      支票非經證人王玫玲所填載，交付附表所示支票當時究竟
      有無填載國字金額無法提出證明，而證人王玫玲對於當時
      告訴人甲○○究竟交付多少張支票予上訴人乙○，其與告
      訴人甲○○之陳述不符，證人王玫玲對於附表所示支票之
      國字金額遭藥水塗改部分純屬個人臆測之詞，就此部分證
      人王玫玲並未提出確切實據，故應認上訴人乙○之自白支
      票原未填載國字部分之金額與事實相符，否則上訴人乙○
      何以不將票面金額阿拉伯數字部分一併塗掉，僅在「675,
      000 」之前很勉強加擠寫上「1 」字，明顯露出破綻，而
      被識破係變造之金額。又該支票金額國字部分，即「壹佰
      陸拾柒萬伍仟元整」部分，究是否塗掉後再填載，經本院
      將該支票原本送刑事警察局鑑定，鑑定結果是未發現有塗
      銷後再填寫之痕跡，此有刑事警察局95年9 月11日刑鑑字
      第0950090826號鑑定書可稽，足見該支票金額國字部分，
      即「壹佰陸拾柒萬伍仟元整」部分，並非是塗掉後再填載
      ，上訴人乙○係因見定作人交付附表所示之支票僅填載阿
      拉伯數字之金額部分，對於國字金額部分則漏未填載，始
      萌生變造附表所示支票金額之犯意，而變造附表所載之支
      票，持以行使兌現。
    綜上所述，上訴人乙○已坦承未經同意，擅將定作人所交付
    之面額原為67萬5 千元之支票，更改為1 百67萬5 千元，各
    多1 百萬元，則上訴人乙○仍應負變造支票之責，並不因定
    作人有遲延付款，而認承攬人得變造支票金額，事証明確，
    上訴人乙○所辯係避重就輕之詞，不足採信，其犯行已堪認
    定。
二、按刑法上所謂變造，係指不變更原有之本質，而僅就其內容
    ，非法加以變更者而言；偽造、變造有價證券而復持以行使
    ，其行使行為吸收於偽造、變造行為之中，衹應論以偽造、
    變造罪，且有價證券內所蓋之印文，為構成證券之一部，所
    刻之印章，為偽造、變造之階段行為，均應包括於偽造、變
    造罪之內，自不生牽連或想像競合之問題；行使偽造、變造
    有價證券以詐取財物，其取得財物行為，原已包含於該行使
    偽券、變造有價證券行為之內，並不另成詐欺罪名，殊無適
    用刑法55條之餘地，最高法院31年上字第2673號、31年上字
    第88號、31年上字第1918號判例要旨參照。復按發票人交付
    之本票，已載明阿拉伯數字金額，應屬有效之票據，行為人
    在有效之本票阿拉伯數字金額「20」與「000 」間加一個「
    0 」，變造為「200,000 」元，並以支票打字機打上「貳拾
    萬元正」文字，以加強變造結果之真實性，係犯變造有價證
    券罪，最高法院77年度台上字第4064號判決要旨參照。是告
    訴人甲○○簽發如附表所示支票之真意，僅係支付上訴人乙
    ○票面金額為67萬5 千元之報酬，上訴人乙○係將有效之支
    票，變更其票面金額為1 百67萬5 千元後行使，依上開說明
    ，核上訴人乙○所為，係犯刑法第201 條第1 項之意圖供行
    使之用而變造有價證券罪。上訴人乙○變造附表所示之支票
    後持以行使，其低度之行使行為為高度之變造行為所吸收，
    不另論罪。其利用不知情之成年會計小姐變造支票金額，為
    間接正犯。其同時接續變造附表所示支票，自屬接續犯，而
    非連續犯。至於檢察官於原審審理中，認上訴人乙○上開行
    為另涉犯刑法第339 條第1 項之詐欺罪嫌，揆諸上開判例意
    旨，上訴人乙○之行使變造支票，就超過原票面金額部分，
    本含有詐欺取財之性質，至於原票面金額67萬5 千元部分，
    上訴人乙○以收取承攬報酬為由，向告訴人甲○○要求交付
    款項，均非以不實事項，令告訴人陷於錯誤而交付財物，是
    公訴人認上訴人乙○另構成詐欺，尚有誤會，附此敘明。
三、原審適用刑法第201 條第1 項、第205 條，罰金罰鍰提高標
    準條例第1 條前段規定，並審酌上訴人乙○僅因告訴人甲○
    ○交付附表所示2 張支票之國字金額欄漏未填載，並因告訴
    人甲○○未依施工進度支付報酬而生怒意，遽為任意變造有
    價證券之票面金額持以行使，擾亂票據信用交易秩序，且變
    造之票據2 張面額各1 百萬元，金額甚鉅，其犯罪動機、目
    的、手段、法益受損程度，其犯後已坦承犯行，態度良好等
    一切情狀，量處有期徒刑3 年6 月，並諭知如附表所示之支
    票變造部分，不問屬於犯人與否，均應依同法第205 條規定
    宣告沒收。經核原判決認事用法並無不合，量刑亦屬適當，
    上訴人乙○上訴指摘原判決量刑過重，為無理由，應予駁回
    。
據上論結，應依刑事訴訟法第368 條，判決如主文。
本案經檢察官林應華到庭執行職務。
中    華    民    國    95    年    10    月    16    日
                  刑事第六庭  審判長法  官  王憲義
                                    法  官  李璧君
                                    法  官  張盛喜
以上正本證明與原本無異。
如不服本判決應於收受本判決後10日內向本院提出上訴書狀，其
未敘述上訴理由者，並得於提起上訴後10日內向本院補提理由書
狀（均須按他造當事人之人數附繕本）「切勿逕送上級法院」。
中    華    民    國    95    年    10    月    16    日
                                    書記官  林明威
附錄本件判決論罪科刑法條：
中華民國刑法第201 條第1 項：
意圖供行使之用，而偽造、變造公債票、公司股票或其他有價證
券者，處3 年以上10年以下有期徒刑，得併科3 千元以下罰金。
附表：
┌──┬────┬───┬───┬───┬───┬────┬───────┐
│編號│支票號碼│發票日│帳 號 │發票人│付款人│ 原金額 │   變造方式   │
│    │        │      │      │      │      │ (數字) │              │
├──┼────┼───┼───┼───┼───┼────┼───────┤
│１  │AAF26856│82年7 │8317-8│甲○○│臺灣土│新臺幣  │被告乙○委由不│
│    │53      │月30日│      │      │地銀行│675,000 │知情會計小姐將│
│    │        │      │      │      │高雄分│元      │數字金額佰萬位│
│    │        │      │      │      │行    │        │數變造填「１」│
│    │        │      │      │      │      │        │，並變造偽填國│
│    │        │      │      │      │      │        │字欄金額「壹佰│
│    │        │      │      │      │      │        │陸拾柒萬伍仟元│
│    │        │      │      │      │      │        │整」。        │
├──┼────┼───┼───┼───┼───┼────┼───────┤
│２  │AAF26856│82年7 │8317-8│甲○○│臺灣土│新臺幣  │同上          │
│    │54      │月30日│      │      │地銀行│675,000 │              │
│    │        │      │      │      │高雄分│元      │              │
│    │        │      │      │      │行    │        │              │
└──┴────┴───┴───┴───┴───┴────┴───────┘


司法院資訊處製作；財團法人民間司法改革基金會備份。
